【裁判字號】    99,聲再,39
【裁判日期】    990524
【裁判案由】    違反貪污治罪條例
【裁判全文】
臺灣高等法院臺南分院刑事裁定          99年度聲再字第39號
再審聲請人
即受判決人  甲○○
上列再審聲請人因貪污治罪條例案件，對於本院98年度重上更（
七）字第31號，中華民國98年8月24日第二審確定判決（原審案
號：臺灣嘉義地方法院86年度訴字第213號判決；起訴案號：臺
灣嘉義地方法院檢察署85年度偵字第2988號、第6843號），聲請
再審，本院裁定如下：
    主  文
再審之聲請駁回。
    理  由
一、聲請意旨略稱：
(一)、按有罪之判決確定後，發現確實之新證據，足認受有罪判決
    之人應受無罪、免訴、免刑或輕於原判決所認罪名之判決者
    ，為受判決人之利益，依刑事訴訟法第420條第1項第6款之
    規定，得聲請再審。
(二)、查水上鄉公所於83年4月30日即編列84年度(自83年7月1日起
    至84年6月30日止)提交水上鄉代表會審議，並經代表會以83
    年11月21日嘉水鄉代字第278號函審議通過，而完成法定程
    序，該預算內歲出資本門內款1項2目1節內編列有預列村急
    待建設工程補列，鄉公所於編列該項預算後積極向上級政府
    爭取補助，於83年11月3日83嘉水鄉建字第012143號函向台
    灣省政府經濟建設委員會申請各村急須建設明細表(本案編
    號1-15項工程)，經台灣省政府83年11月21日83府經建字第1
    66847號函同意補助2千萬元，且該補助名稱定為均衡地方經
    濟發展84年度補充計劃，並於說明欄內:檢附貴公所84年度
    補充計劃一份(本案編號l-15項工程明細表)，卷附審計部台
    灣省嘉義市審計室附件6、7、8內均載明綦詳，上開往來函
    件等資料足證本案編號1-15項工程符合臺灣省政府83年11月
    21日(83)府經建字第166847號函、嘉義縣政府於83年11月30
    日(83)府計資字第124892號及同年12月31日(83)府計資字第
    138835號函所謂之「請依法納入預算」、「完成法定預算程
    序後始可辦理發包」、「完成法定預算程序後儘速辦理發包
    」等規定，由上可知，本案係已完成法定預算程序無訛，又
    依水上鄉公所92年2月21日嘉水鄉主字第920002449號函可證
    ，本案執行完全合法，惟不妥處係預算編列金額不足，再者
    本案僅行政作業疏失並無違反預算法之情節，況不論違反預
    算法或行政疏失，均係水上鄉財政課長羅仲之職務，足證預
    算及付款均非被告職務範圍內，原判決疏未查明上情，遽依
    審計部台灣省嘉義市審計室98年5月7日審嘉縣二字第098000
    0658號函釋意旨即「該計劃之補助款預算尚未經代表會審議
    通過、撥付，即予發包、付款，已違反行為時預算法第11條
    及第23條規定，亦與上級補助單位之函示(釋)未合」認定事
    實，聲請人發現有於事實審言詞辯論終結前即已存在之重要
    證據，足以證明聲請人並無違背法令圖利之事實未經原判決
    審酌，顯然於判決有影響。
(三)、聲請人因未發現前開證據，致未主張該有利於己之情事，始
    被判處罪刑確定，為此提起再審。
二、按有罪之判決確定後，因發現確實之新證據，足認受有罪判
    決之人應受無罪、免訴、免刑或輕於原判決所認罪名之判決
    者，為受判決人之利益，得聲請再審，刑事訴訟法第420條
    第1項第6款定有明文。所謂「發現確實之新證據」，係指該
    證據於事實審法院判決前業已存在，為法院、當事人所不知
    ，不及調查斟酌，至其後始行發現，且就證據本身形式觀察
    ，固不以絕對不須經過調查程序為條件，但必須顯然可認為
    足以動搖原有罪之確定判決，而為受判決人無罪、免訴、免
    刑或輕於原判決所認罪名之判決者為限。亦即該「新證據」
    須可認為確實具有足以動搖原確定判決，而對受判決人為更
    有利判決之「確實性」外，尚須具備該證據係在事實審法院
    於判決前已存在，因未經發現，不及調查斟酌，或審判時未
    經注意，至其後始行發現之「嶄新性」特質，二者均屬不可
    或缺，倘若未具備上開「確實性」與「嶄新性」二種聲請再
    審新證據之特性，即不能據為聲請再審之原因（最高法院90
    年度台抗字第71號裁定參照）。
三、經查：
(一)、聲請意旨雖提出83年11月21日嘉水鄉代字第278號函、83年1
    1月3日嘉水鄉建字第012143號函、83年11月21日83府經建字
    第166847號函，惟查上開函文顯係於本案確定判決即本院98
    年重上更（七）字第31號於98年8月24日判決前，即已存在
    ，且該等函文既經先後交閱被告甲○○等分別簽擬及蓋用職
    章，足徵被告已核閱知悉，原確定判決理由欄乙、一、3.已
    詳述藄詳，是該函文自為聲請人當時所明知，而顯不具事後
    始行發現之「嶄新性」，揆諸前述，核與刑事訴訟法第420
    條第1項第6款規定之新證據之要件未符。
(二)、按法院就案內所有證據本於調查所得心證，分別定其取捨，
    而為事實之判斷，本屬其職權之行使，證據之證明力，亦即
    證據之價值判斷，由法院本其自由心證，依據證據法則，而
    為合理之判斷證據之證明力，係屬法院依職權之合法行使。
    查聲請意旨又以上開函文為新證據，進而指摘原判決不當，
    惟原確定判決認定被告甲○○對於主管之事務直接圖利等犯
    行，除參酌上開函文意旨，認定本案工程應於完成預算程序
    後始可辦理發包，此於被告甲○○於99年3月29日提出再審
    狀亦不爭執。又於本院更六審傳訊證人即嘉義縣政府主計主
    任黃恩惠到庭結證：「台灣省政府的納入預算程序處理的含
    內容與嘉義縣政府的完成預算程序處理的函示一樣等語明確
    」（本院更六審第2宗第93頁至94頁），足證「依法納入預
    算處理」與「完成預算程序」其概念相同，被告所辯不需送
    代表會完成預算程序後再發包云云，自不足取，復審酌本案
    辦理有關均衡地方經發展84年度補充計畫等14項工程契約第
    卅條-「該工程待上級補助款核撥所後再行支付」，雖係該
    所主計室主任所加註，但於兩造簽約前已加註，要無疑義，
    參以證人即嘉義縣政府主計主任黃恩惠於本院更六審審理時
    到庭結證稱：「工程發包驗收完畢之後，請領工程款之流程
    要看工程付款辦法，如果有加註付款要件，要照加註付款的
    合約付款」、「就本案省府撥款補助，以當時之情形，省政
    府由鄉公所合約書報請省政府同意，省政府將補助款撥到嘉
    義縣政府，嘉義縣政府根據鄉公所的納入預算證明向嘉義縣
    政府請款，如果沒有當年度的預算，必須提出墊付案或追加
    預算向代表會提案，代表會如果同意，也要附納入預算證明
    ，向縣政府請款」、「84年的預算是從83年7月1日至84年6
    月30日，如果照當時的文號，他們（指水上鄉公所）要將省
    政府的補助款納入84年度的預算是來不及，所以如果要正常
    的提案，就要等到下一次臨時會提出這筆補助款的墊付案及
    追加減預算案，提代表會審議，經代表會同意才可以執行」
    、「本案工程契約第卅條是主計主任加註，是避免財源亂支
    用，才以補助款專款專用」、「補助款如果還沒有撥到縣政
    府，不能付款」等語明確（本院更六卷第2宗第92至94頁）
    。本件被告等在未經上級補助款核撥到所前，逕行支付工程
    款，自屬「不當提前支付工程款」應無疑議。且被告等行為
    時預算法第11條及第23條均明文規定「政府歲入及歲出，均
    應編入其預算」（現行法第13條）、「政府不得於預算所定
    外，動用公款」（現行法第25條），業據審計部臺灣省嘉義
    縣審計室於98年5月7日以審嘉縣二字第0980000658號函示在
    卷（本院更七卷第2宗第156至157頁）。準此，本件涉案工
    程，既均需依法納入預算後始可辦理發包，而台灣省政府83
    年11月21日函、嘉義縣政府83年11月30日函及83年12月31日
    函等函示應遵守有關預算法之規定辦理工程之發包，被告甲
    ○○係該所建設課技士，掌理該鄉營建、管理、監驗事項，
    違背有關預算法之規定及前揭上級機關命令，在未依法納入
    預算前即辦理工程之發包，自屬「違背法令」，且又違背合
    約，在補助款未核撥前，提前支付工程款，亦屬支付「不法
    利益」，經核與貪污治罪條例第6條第1項第4款之犯罪構成
    要件相符，是被告甲○○對於主管之事務直接圖利之犯行，
    足堪認定。原確定判決理由欄乙、一、6.論述綦詳。況查83
    年11月21日嘉水鄉代字第278號函文意旨：僅說明該預算歲
    出本門內款1項2目1節內編列有預列各村急待建設工程補列
    ，鄉公所仍應於編列該項預算後積極向上級政府爭取補助，
    且完成法定預算程序後始可辦理發包，亦不得未經上級補助
    款核撥到所前，逕行支付工程款、又83年11月21日83府經建
    字第166847號函文意旨：同意補助水上鄉公所二千萬元辦理
    均衡地方經濟發展八十四年度補充計畫，需依法納入預算處
    理，俟工程發包後檢附合約書副本呈報嘉義縣政府核轉台灣
    省政府經濟建設委員會辦理撥款，並經嘉義縣政府83年11月
    30日府計資字第124892號函示水上鄉公所應於完成預算程序
    後始可辦理發包，上開三件函文意旨均同自不待言，原確定
    判決理由欄乙、一、2.已詳述甚明，另原確定判決五論罪科
    刑(一)既已詳論「被告甲○○、侯水道與林崑山間就前開事實
    欄一對於主管事務直接圖利如附表壹編號一至十二、十四廠
    商之實施，有犯意聯絡及行為分擔，皆為共同正犯」，今聲
    請人再執本案不論違反預算法或行政疏失，均非其職務範圍
    內等語，惟此係事實法院依職權所為事實之認定，尚難執為
    再審之理由，況縱令非聲請人之職務屬實，亦無礙其與侯水
    道、林崑山為本件圖利罪共同正犯之認定。本院本於論理法
    則、經驗法則取捨證據後，為前開不利被告之認定並無違誤
    。是聲請意旨所提之該證據，就證據本身刑事觀察，尚不足
    以動搖原有罪之確定判決，而為受判決人無罪、免訴、免刑
    或輕於原判決所認罪名之判決，而不具「顯然性」要件，揆
    諸前述，亦非刑事訴訟法第420條第1項第6款所謂「發現確
    實之新證據」。
四、綜上所述，聲請人之聲請及所提證據，於原確定判決法院審
    理判決前即已存在，且業經本院前審調查審理斟酌，並依自
    由心證說明其取捨之理由，並不符合聲請再審新證據應具「
    嶄新性」之特質，即與刑事訴訟法第420條第1項第6款所規
    定聲請再審之要件不合。從而，揆諸前揭法條、裁判說明，
    本件再審之聲請，為無理由，應予駁回。
五、據上論斷，應依刑事訴訟法第434 條第1 項，裁定如主文。
中    華    民    國    99    年    5     月    24    日
                  刑事第四庭    審判長法  官  吳志誠
                                      法  官  羅心芳
                                      法  官  吳森豐
以上正本證明與原本無異。
如不服本裁定，應於收受本裁定後五日內向本院提出抗告狀。
                                      書記官  岑  玢
中    華    民    國    99    年    5     月    24    日

司法院資訊處製作；財團法人民間司法改革基金會備份。
